台灣高等法院高雄分院民事判決　九十年度上易字第一三八號
　　上　訴　人　台灣銀行
　　法定代理人　李勝彥
　　訴訟代理人　丙○○
　　被 上訴 人　乙○○
　　　　　　　　甲○○
　　　　　　　　丁○○
右當事人間請求清償借款事件，上訴人對於中華民國九十年五月三十日臺灣屏東地方
法院九十年度訴字第二二號第一審判決提起上訴，本院判決如左：
    主      文
上訴駁回。
第二審訴訟費用由上訴人負擔。
    事實及理由
壹、程序方面：
    上訴人之法定代理人已於民國九十年九月三日變更為李勝彥，有臺灣銀行九十年
    九月五日（九０）銀人字第一五九０二號函在卷可稽，並為被上訴人所不爭，李
    勝彥以法定代理人身分具狀聲明承受訴訟，於法尚無不合。又屏東縣東港鎮信用
    合作社於八十八年九月十五日二十四時起由上訴人概括承受並繼續營業，業已提
    出財政部八十八年九月十五日台財融第八八七四八六一三號函為證（原審卷第九
    頁），是上訴人本於消費借貸及連帶保證之法律關係，請求被上訴人連帶給付其
    前向屏東縣東港鎮信用合作社之借款，應認上訴人就本件訴訟有當事人適格，合
    先敘明。
貳、實體方面：
一、上訴人主張：被上訴人乙○○於八十七年十二月二十九日邀同被上訴人丁○○、
    甲○○為連帶保證人，向上訴人借用新台幣（下同）一百萬元，約定利息按百分
    之十．二○計算，清償期為九十二年十二月二十九日，逾期清償在六個月以內者
    ，按上開利率百分之十，超過六個月者，按上開利率百分之二十計付違約金。詎
    被上訴人於八十九年一月二十九日起即未依約按期清償，為此依據消費借貸及連
    帶保證關係，訴請被上訴人應連帶給付上訴人八十三萬七千零五十三元，及自逾
    期時起按約定利率計算之遲延利息與違約金等語。原審判決上訴人敗訴，上訴人
    提起上訴，上訴聲明為：(一)原判決廢棄。(二)被上訴人應連帶給付上訴人八十三萬
    七千零五十三元，及自八十九年一月二十九日起至清償日止，按年息百分之十．
    二○計算之利息，並自八十九年二月二十九日起至清償日止，逾期在六個月以內
    者，按原利率之一成，超過六個月者，按原利率之二成計付違約金。(三)上訴人願
    供擔保，請准予宣告假執行。
二、被上訴人則以：被上訴人等均未向上訴人借款或為連帶保證人，上訴人所提借據
    之借款人及連帶保證人各欄之簽名、印文亦均非由被上訴人所親簽或蓋章，更未
    曾有承辦人員與之對保，被上訴人亦從未繳過貸款，也未曾接過電話或書面催繳
    通知，系爭借款全係前東港信用合作社代總經理許義雄冒用被上訴人名義所為等
    語，資為抗辯。其於本院答辯聲明：上訴駁回。
三、上訴人主張被上訴人乙○○邀同被上訴人丁○○、甲○○為連帶保證人，於八十
    七年十二月二十九日向東港信用合作社借款一百萬元之事實，固據提出借據、約
    定書為證，但被上訴人均否認有本件借款及為連帶保證人之情事，並否認該借據
    上簽名及印文之真正，且否認有授權或委任許義雄代辦借款，則本件之爭點應在
    於：(一)系爭借據上被上訴人名義之簽名及印文是否為真正。(二)被上訴人是否有授
    權或委任許義雄代辦本件借款事宜。經查：
（一）系爭借據上被上訴人名義之簽名及印文是否為真正部分：
    (1)按當事人主張有利於己之事實者，就其事實有舉證之責任；私文書應由舉證人
      證其真正；私文書經本人或其代理人簽名、蓋章或按指印或有法院或公證人之
      認證者，推定為真正，民事訴訟法第二百七十七條、第三百五十七條前段、第
      三百五十八條分別定有明文。又民事訴訟法第三百五十八條關於私文書經本人
      或其代理人簽名、畫押、蓋章或按指印者，推定為真正之規定，須其簽名、畫
      押、蓋章或按指印係本人或其代理人為之，在當事人間已無爭執或經舉證人證
      明者，始得適用，最高法院二十八年上字第一○號判例可資參照。本件上訴人
      主張被上訴人向其借款之前開事實，固據其提出借據為證，惟被上訴人既否認
      該文書上簽名及印文之真正，則自應由上訴人就此文書之真正為舉證證明。
    (2)原審依職權命被上訴人乙○○、丁○○、甲○○三人當庭書寫姓名，並命證人
      許義雄書寫被上訴人三人姓名。關於被上訴人丁○○部分，經原審函請內政部
      警政署刑事警察局鑑定筆跡，經以特徵比對法核對，認被上訴人丁○○於原審
      當庭書寫筆跡及被上訴人丁○○所不否認另筆三百萬元借款之放款對帳單答覆
      書上之簽名筆跡，與本件八十七年十二月二十七日及另件八十七年七月十二日
      對保之授信約定書，對保簽章欄上「丁○○」簽名筆跡不相符；另許義雄於原
      審當庭書寫筆跡與系爭八十七年十二月二十七日及另件八十七年七月十二日對
      保之授信約定書內，對保簽章欄上「丁○○」簽名筆跡相符等情，有該局九十
      年四月二十日刑鑑字第五二一九八號鑑驗通知書一份在卷可稽（原審卷第一三
      六頁），經核與證人伊到庭所證：本件授信約定書丁○○的部分，是許義雄模
      仿丁○○的簽名而冒簽的等情相同（原審卷第七八頁），堪認系爭授信約定書
      並非被上訴人丁○○之簽名筆跡，而係證人許義雄所簽。
    (3)另被上訴人乙○○、甲○○部分，本院核對屏東縣東港區漁會被上訴人乙○○
      九十年上半年度簽到簽退簿（原審卷第一二三頁）、被上訴人二人當庭書寫文
      字（原審卷第八二頁、第八三頁）、與本件借據、授信約定書、開戶印鑑卡上
      相同文字，經肉眼觀察比對結果，認被上訴人二人所書寫之字體特徵、筆順走
      勢，均與本件借據、授信約定書、印鑑卡有明顯不符。
    (4)本院再將被上訴人甲○○、丁○○在系爭借據及授信約定書內之印文送請鑑定
      結果，被上訴人甲○○所不否認前所書立之抵押權設定契約書，及被上訴人丁
      ○○上開不否認真正之另筆三百萬元借據、八十七年二月二十一日對保之授信
      約定書內之印文，均與本件借據及授信約定書內被上訴人甲○○、丁○○之印
      文不相符合之情，亦有內政部警政署九十一年七月二日刑鑑字第一六六五四八
      號鑑驗通知書足憑（本院卷第一八二頁）。至上開鑑定結果，被上訴人乙○○
      於本件借據及授信約定書內之印文，雖與其印鑑卡之印文相符，惟被上訴人乙
      ○○既否認印鑑卡印文之真正，且印鑑卡係八十七年十二月二十二日啟用，與
      本件借據為同月二十七日所簽立，授信約定書係同月二十六日對保，時日相差
      不遠，該印鑑卡顯係為本件借款而為，難認為真正，是不得以上開鑑定結果即
      謂被上訴人乙○○本件借款之印文為真正。
    (5)此外，上訴人聲請本院調閱被上訴人留存於戶政事務所之印鑑資料，亦均查無
      與本件借款相關文件內印文相符之印鑑資料，有高雄市旗津區戶政事務所九十
      年八月三十日高市旗戶字第０００二三九九號函（本院卷第五四、五五頁）、
      同所九十年九月十四日高市旗戶字第０００二五五一號函（本院卷第六三、六
      四頁）、屏東縣東港鎮戶政事務所九十年九月十七日東鎮戶字第一三０三號函
      （本院卷第六０、六一頁）、同所九十年十月十七日東鎮戶字第一四二０號函
      （本院卷第六九至七一頁）在卷可按，尚難認本件借據之印文為真。職是，上
      訴人尚無法證明本件借據上被上訴人簽名及印文為真正，則被上訴人所辯系爭
      借據上之簽名及印文並非真正等語，應屬可採，上訴人此部分之主張，自難採
      信。
（二）被上訴人是否有授權或委任許義雄代辦本件借款事宜部分：
    (1)證人即前東港信用合作社前副總經理許義雄於原審結證稱：「這三件都是我辦
      理對保的，印章是我偽造的，丁○○的簽名部分是我簽的，其他二人是我請他
      人代寫的，印章是我盜刻的，丁○○以前我曾經幫他辦理抵押，所以證件都在
      我那裡，甲○○是因為辦理繼承時我有他的證件，乙○○是因為幫他辦理股票
      時有他的證件，一百萬元是我拿走的，也是我幫他開戶，對帳單都沒有寄給他
      們，利息都是我在繳，被上訴人三人都不知道我幫他們辦貸款。」、「．．．
      開戶上的印鑑卡是我辦理的．．．」、「我以前有影印他的土地影本，所以本
      件授信約定書丁○○部分，是我模仿簽的名字，乙○○的開戶是我簽的，．．
      ．」等語明確（原審卷第七五頁至第七八頁），而該證人許義雄於八十九年十
      月五日向台灣屏東地方法院檢察署自首，表示其未經知會親友，私擅刻印或擅
      用親友委為保管之印章，以親友名義為借款人或保證人向東港信用合作社借款
      ，有刑事自首狀影本附卷可稽（原審卷第六四、六五頁）。佐以上訴人提出之
      授信約定書上之「對保人或核對印鑑證明人簽章處」均蓋以許義雄名義之印文
      ，而衡諸金融機構放款之正常作業程序，由副總經理親自辦理對保手續者，顯
      屬少見，是該證人所為證詞應堪採信。
    (2)上訴人又主張被上訴人丁○○於八十七年四月十七日，委託許義雄向東港信合
      社代辦借款三百萬元，且被上訴人丁○○承認該三百萬元借據上之簽名係委由
      許義雄書寫，而主張就本件借款亦有委任許義雄全權處理，為其論據。然查，
      被上訴人丁○○雖不否認有委任許義雄於八十七年四月十七日向東港信合社借
      款三百萬元，但該筆借款與本件借款，係屬二筆不同時間之借款，而上訴人復
      無法提出就本件借款亦有委任之證據，則被上訴人丁○○就三百萬元之借款雖
      有委任許義雄代辦，亦難逕行推論就本件借款亦有委任；況證人許義雄業已為
      上開證述及就其犯罪事實向屏東地檢署自首，如前所述，則上訴人此部分論據
      ，即難採信。
四、綜上所述，本件上訴人提出之借據及授信約定書上雖有被上訴人三人名義之簽名
    蓋章，然被上訴人均否認簽名印文之真正，而上訴人復無法舉證證明上開簽名印
    章確為真正，從而，上訴人依據消費借貸及連帶保證之法律關係，請求被上訴人
    連帶給付八十三萬七千零五十三元，及其遲延利息與違約金，於法即有未合，應
    予駁回。上訴人之訴既經駁回，其假執行之聲請，已失所附麗，應併予駁回。原
    審為上訴人敗訴之判決，及駁回其假執行之聲請，並無不合。上訴意旨指摘原判
    決不當，求予廢棄改判，為無理由，應予駁回。兩造其餘攻擊防禦方法及舉證，
    因本件事證已臻明確，且與判決基礎不生影響，爰不另一一論述，併此敘明。
據上論結，本件上訴為無理由，依民事訴訟法第四百四十九條第一項、第七十八條，
判決如主文。
中　　　華　　　民　　　國　　九十一　　年　　　八　　　月　　三十  　　日
                                      臺灣高等法院高雄分院民事第一庭
~B1審判長法官　黃金石
~B2　　　法官　吳登輝
~B3　　　法官　魏式璧
右為正本係照原本作成。
不得上訴。
中　　　華　　　民　　　國　　九十一　　年　　　九　　　月　　　二　　　日
~B法院書記官　林采瑩
